【裁判字號】    97,上易,46
【裁判日期】    970723
【裁判案由】    給付土地買賣價金
【裁判全文】
臺灣高等法院高雄分院民事判決          97年度上易字第46號
上  訴  人  丁○○
訴訟代理人  陳世明 律師
上  訴  人  乙○○
            己○○
            甲○○
            丙○○
            戊○○
被上訴人    辛○○
訴訟代理人  紀錦隆 律師
上列當事人間請求給付土地買賣價金事件，上訴人對於民國96年
11月5 日台灣屏東地方法院96年度訴字第300 號第一審判決提起
上訴，本院於97年7月9日言詞辯論終結，判決如下：
    主      文
上訴駁回。
第二審訴訟費用由上訴人連帶負擔。
    事實及理由
一、本件請求清償繼承債務之訴訟，其訴訟標的對於共同訴訟之
    各人必須合一確定，依民事訴訟法第56條第1 款規定，上訴
    人丁○○上訴之效力，及於同造之乙○○、己○○、甲○○
    、丙○○、戊○○，爰併列為上訴人。次查，上訴人乙○○
    、甲○○、丙○○、戊○○，經合法通知均未於言詞辯論期
    日到場，核無民事訴訟法第386 條所列各款情形，爰依被上
    訴人之聲請，由其一造辯論而為判決，合先敘明。
二、被上訴人起訴主張：上訴人之被繼承人張成智於民國（下同
    ）91年12月12日向被上訴人買受恆春鎮○○○段206 之8 、
    206 之25地號土地應有部分各2 分之1 、及其地上建物即墾
    丁路338 號3 層樓房應有部分2 分之1 （下稱系爭房地），
    買賣價金為新台幣（下同）1,130 萬元，尚有餘款104 萬元
    未支付予被上訴人（下稱系爭價金），其中包含土地價金的
    尾款68萬元及被上訴人代墊上訴人己○○的農會貸款利息36
    萬元，張成智同意併列為買賣價金的一部分，嗣張成智於92
    年9 月23日死亡，被上訴人曾兩度對張成智之遺囑執行人即
    上訴人乙○○聲請發支付命令（原審93年度促字第18021 號
    、95年度促字第17449 號），雖因不諳法律，僅單獨以乙○
    ○為債務人而為聲請，然彼並未聲明異議而確定，系爭房地
    亦已過戶予上訴人甲○○等情。爰依買賣之法律關係，求為
    命上訴人連帶給付104 萬元，及自起訴狀繕本送達之翌日即
    96年7 月14日起至清償日止，按週年利率百分之5 計算之利
    息之判決（原審為被上訴人全部勝訴之判決，上訴人不服聲
    明上訴）。被上訴人答辯聲明：(一)上訴駁回。(二)第二審訴訟
    費用由上訴人負擔。
三、上訴人甲○○於原審則以：尚有土地價金尾款60幾萬元未為
    給付，且被上訴人確有代墊己○○農會貸款利息等語。上訴
    人丙○○、丁○○、己○○（下稱丙○○等3 人）則辯稱：
    系爭房地之買賣價款，其中訂金170 萬元已於91年12月15日
    簽約時給付，第一次價款130 萬元係以喬麗飯店92年度租金
    支付，第二次價款200 萬元係於張成智第一次領取墾管處補
    償金一次支付，此款92年3 月19日墾管處撥款1000萬元入張
    成智帳戶，張成智於當日從帳戶內轉帳500 萬元，並提領現
    金500 萬元，於當日給付被上訴人及上訴人甲○○200 萬元
    。系爭土地買賣總價1,130 萬元，依上開付款可知被上訴人
    已領取500 萬元，剩餘630 萬元，因該不動產早於89年8 月
    11日設定抵押於恆春鎮農會1,800萬元，於買賣日尚欠1,260
    萬元，被上訴人等持分2 分之1 即為630 萬元，本案買賣價
    金已全數給付完成。又被上訴人仲介他人購買張成智之多筆
    土地，明知張成智當時金錢寬裕，不可能未要求給付價金，
    且以被上訴人所主張之金額甚小，上訴人父親張成智不可能
    未為給付，被上訴人所請顯悖於常理等語；上訴人丁○○、
    己○○另以：甲○○對系爭房地有出資，其所為陳述不可信
    ，又壬○○與甲○○關係良好，其在原審證詞，不足採信等
    語，資為抗辯。上訴人丁○○、己○○並上訴聲明：(一)原判
    決廢棄。(二)被上訴人在第一審之訴及假執行之聲請均駁回。
四、兩造不爭執事項：
  (一)張成智於民國91年12月12日向原告買受恆春鎮○○○段206
    之8 、206 之25地號土地持分各2 分之1 、及其地上建物即
    墾丁路338 號3 層樓房應有部分2 分之1 ，買賣價金為1,13
    0 萬元。
  (二)乙○○、己○○、甲○○、丙○○、戊○○、丁○○等人均
    為張成智之繼承人，亦均未拋棄繼承。
五、兩造爭執事項：被上訴人請求上訴人連帶給付104 萬元，是
    否有理由？
  (一)查被上訴人主張張成智與其訂立不動產買賣契約，購買系爭
    房地，業已支付部分款項，尚有尾款68萬元未為給付，另被
    上訴人代墊上訴人己○○農會貸款利息36萬元張成智同意列
    入積欠之買賣價金一部分，而上訴人等為張成智之繼承人，
    未為拋棄繼承等情，業據提出不動產買賣契約憑證、繼承系
    統表、張成智除戶戶籍謄本為證（原審卷第5 至13頁）。又
    被上訴人前向原審就上開款項合計104 萬元聲請對乙○○核
    發支付命令，上訴人乙○○當時並未對支付命令聲明異議而
    確定，此亦有原審93年度促字第18021 號、95年度促字第17
    449號支付令命及確定證明書可稽（原審卷第29至32頁）。
  (二)次查上訴人甲○○於原審已陳稱：尚有土地價金尾款60幾萬
    元未為給付，且被上訴人確有代墊己○○農會貸款利息等語
    （原審卷第78頁）。而證人壬○○（即張成智的外甥）亦證
    稱：「（你舅舅買賣這筆土地是否知情？）我知道，因為我
    長期照顧我舅舅，他大部分的事情都是我在幫他辦理，我知
    道他有向被上訴人購買土地，尾款還沒有付清，還有68萬元
    ，先付50萬元訂金給被上訴人的先生，其餘200 萬元等墾管
    處土地徵收補償費收到後再給付與被上訴人，後來墾管處在
    張成智過世前沒有全額給付，我跟被上訴人先生後來有會帳
    尚欠68萬元，上訴人己○○積欠農會36萬元的事我不清楚，
    但是我有聽張成智說本件買賣的時候被上訴人有要求這筆債
    務要一併處理，張成智想說都是自己的兒子，就答應要清償
    。張成智如果有錢不可能賣鵝鑾鼻194 之22地號土地，賣這
    筆土地的錢已經花完了，他還有賣土地給被上訴人的先生，
    後來有部分價款被上訴人先生說要抵系爭買賣價金尾款68萬
    元，但我舅舅說他缺錢要用，後來就把50萬元匯給我舅舅」
    等語（原審卷第79至81頁），又稱：「我舅舅張成智買的時
    候付他50萬元，剩下200 萬元是以墾管處的徵收款陸續付，
    最後剩下68萬元沒有付。」、「（你舅舅如何付？）我不清
    楚，最後算帳的時候是68萬元。」、「（會帳後還欠68萬元
    ，後來張成智是否有還？）沒有，後來張成智就去榮總住院
    。」、「（你是否知道張成智有表示要幫己○○清償辛○○
    代墊農會利息，金額多少？）這個金額就是合約書寫的數目
    。」、「（你所指的合約書是否原審卷第5 頁不動產買賣契
    約憑證？）是的。」等語（本院卷第71至73頁）；復據證人
    庚○○○證稱：「訂金是170 萬元，其他是要等他領補償費
    再付第二次款，張成智要補貼辛○○代繳己○○的農會利息
    。」、「（當時有寫36萬元是否代表辛○○有代繳己○○之
    本金利息？）是。」、「（這份契約確實是你依照張成智、
    辛○○協議所寫？）是。」、「（當時張成智的神智是否清
    楚？）清楚。」、「（36萬元的金額何人提出？）是辛○○
    提出來的，張成智有承認。」等語（本院卷第74至76頁）。
    依上開證人之證詞，並對照系爭不動產買賣契約憑證第2 條
    之約定以觀，足見張成智購買系爭房地尚有尾款68萬元未給
    付，及被上訴人代墊上訴人己○○農會貸款利息36萬元張成
    智同意列入積欠之買賣價金一部分，應堪認定。
  (三)上訴人丁○○辯稱：被上訴人所出售之系爭房地，乃被上訴
    人與甲○○於89年間各出資2 分之1 所合夥購買，借名登記
    在被上訴人名下，甲○○為出賣人之一，其立場偏頗所稱尚
    有土地價金尾款60幾萬元未付實不可採，證人壬○○與甲○
    ○關係良好，其證詞亦非實在云云。惟查上訴人甲○○係本
    案對造，對本件債務需負連帶清償責任，衡情被繼承人張成
    智苟非有上開土地價金尾款未付，甲○○不可能為上開不利
    於己之陳述。又證人壬○○係上訴人之親戚，關係較密切，
    與被上訴人毫利害關係，所為證言自無偏袒被上訴人之理，
    且其係實際會帳之人，對於帳款支付情形較知悉，是其所述
    尚有尾款未為給付等情，堪信為實在。上訴人丁○○上開辯
    解，應無可採。上訴人丙○○等人雖又抗辯其父親張成智有
    錢不可能積欠被上訴人價款，惟此僅係上訴人丙○○等人揣
    測之詞，且是否有錢與有否清償實為二事，上訴人丙○○等
    人執此抗辯亦無可採。
  (四)至上訴人丙○○等3 人抗辯：已支付第2 期價款200 萬元云
    云，固據提出匯款明細為證（原審卷第91至93頁），惟其上
    並無匯款予被上訴人之任何證明，其證述業已支付200 萬元
    ，顯難為有利於其之認定。上訴人丙○○等3 人未能提出任
    何證據證明張成智業已清償，其抗辯顯屬無據，不予採信。
六、綜上所述，上訴人等為張成智之繼承人，自應就張成智債務
    負連帶清償之責，被上訴人請求上訴人連帶給付104 萬元，
    及自起訴狀繕本送達翌日即96年7 月14日起至清償日止，按
    年息百分之5 計算之利息，為有理由，應予准許。原審判命
    上訴人如數給付，於法並無不合。上訴意旨，指摘原判決不
    當，求予廢棄改判，為無理由，應予駁回。
七、據上論結，本件上訴為無理由，依民事訴訟法第449 條第1
    項、第85條第2 項、第463 條、第385 條第1 項前段，判決
    如主文。
中    華    民    國    97    年    7     月    23    日
                            民事第五庭
                                審判長法官  蔡明宛
                                法      官  魏式璧
                                法      官  曾錦昌
以上正本證明與原本無異。
本件不得上訴。
中    華    民    國    97    年    7     月    23    日
                                書  記  官  梁美姿


司法院資訊處製作；財團法人民間司法改革基金會備份。
